【裁判字號】    90,判,1688
【裁判日期】    900921
【裁判案由】    農保
【裁判全文】
最  高  行  政  法  院  判  決                    九十年度判字第一六八八號
    原      告  甲○○○
    被      告  勞工保險局
    代  表  人  廖碧英
右當事人間因農保事件，原告不服行政院中華民國八十九年一月三十一日台八十九訴
字第○三○八九號再訴願決定，提起行政訴訟。本院判決如左：
    主  文
原告之訴駁回。
訴訟費用由原告負擔。
    事  實
緣原告係由屏東縣高樹鄉農會投保之農民健康保險被保險人，因兩眼視神經萎縮及兩
眼白內障於民國八十七年六月二十二日申請殘廢給付，經被告審認核給八四○日計新
臺幣（下同）二八五、六○○元，並以原告殘廢後已無法繼續從事農作，乃以八十七
年九月十九日八七保受字第六○二二七一○號函知該農會，以依農民健康保險條例第
三十九條及同條例施行細則第十八條規定，自審定成殘日八十七年六月一日起逕予退
保，並副知原告。原告就退保及追繳老年農民福利津貼部分，向農民健康保險監理委
員會（以下稱監理會）申請審議，經該會以八十八年四月八日（八八）農監審字第二
七八二號審定書駁回其審議申請。原告就退保部分，提起一再訴願，遞遭決定駁回，
遂提起行政訴訟。茲摘兩造訴辯意旨於次：
原告起訴意旨略謂：一、依據新高鳳醫院八十七年六月一日出具之殘廢診斷書記載：
原告兩眼視神經萎縮及兩眼白內障手術後，右眼視力為辨手動二十公分，左眼視力為
辨手動三十公分，並未達到完全失明狀態。且原告身體健康，手腳靈活，每天到田裏
除草、摘檳榔及蔬果之採收、洗滌等輕便農作，有相片附卷可證，是原告並不符合農
民健康保險條例第三十九條之退保要件。二、被告未派員實際了解原告農作能力，即
依一般醫理推斷原告無從事農作能力，逕予退保，實有不當，應依農民健康保險條例
第三十八條規定，另行指定醫院或醫師複檢，方為合法。三、農民健康保險條例第一
條規定，農民健康保險旨在維護農民健康、增進農民福利，依憲法第十五條規定，原
告工作權應予保障，為此，請撤銷一再訴願決定及原處分等語。
被告答辯意旨略謂：原告於七十八年八月一日經由屏東縣高樹鄉農會參加農民健康保
險，因兩眼視神經萎縮及兩眼白內障於八十七年六月一日審定成殘申請殘廢給付。據
所送新高鳳醫院八十七年六月一日出具之殘廢診斷書記載：兩眼視神經萎縮及兩眼白
內障手術後，右眼視力為辨手動二十公分無法矯正，左眼視力為辨手動三十公分無法
矯正。類此殘廢程度，草和菜已不能視辨，依一般醫理，已無農作能力。故被告核定
其殘廢程度符合殘廢給付標準表第十四項第三等級，又因其領取殘廢給付後不能繼續
從事農作，乃依農民健康保險條例第三十九條及其施行細則第十八條規定，自診斷成
殘日八十七年六月一日起逕予退保。二、依農民健康保險條例第三十八條規定，「保
險人於審核殘廢給付」「認為有複檢必要」時，「得」另行指定醫院或醫生複檢。查
上開規定係指保險人於審核保險給付時，如所送殘廢診斷書內所載殘廢程度不明確或
互有矛盾，致無法審核時，得另行指定醫師或醫院請被保險人複檢，本案據所送殘廢
診斷書，其殘廢程度情形甚為明確，故無另行複檢之必要，亦無派員訪查之需要。原
告之訴顯無理由，請判決駁回原告之訴等語。
    理  由
按「被保險人因遭受傷害或罹患疾病，經治療終止後，如身體遺存障害，適合殘廢給
付標準表規定之項目，並經保險人自設或特約醫療機構診斷為永久殘廢者，得按其當
月投保金額，依同表規定之殘廢等級及給付標準，一次請領殘廢補助費。」、「被保
險人領取殘廢給付，不能繼續從事工作者，其保險效力即行終止。」、「本條例第三
十九條所稱被保險人領取殘廢給付不能繼續從事工作者，指被保險人經醫療機構診斷
為永久殘廢或永不能復原，致不能繼續從事工作者，其保險效力自醫療機構出具之殘
廢診斷書所載殘廢日期之當日二十四時終止。」分別為農民健康保險條例第三十六條
第一項前段、第三十九條及同條例施行細則第十八條所規定。又農民健康保險殘廢給
付標準表眼球（兩目）視力障害項目第十一項「雙目視力減退至○．○二以下者」，
第三等級，給付標準八四○日。本件原告於八十七年六月二十二日申請殘廢給付，經
被告審認核給八四○日計二八五、六○○元，並以原告殘廢後已無法繼續從事農作，
乃依法自審定成殘日八十七年六月一日起逕予退保，並副知原告。原告不服，以被告
僅依殘廢給付申請書辦理，未派人查訪，其尚能照顧孫子並到田裏工作（清除雜草）
，請恢復被保險人資格云云，向監理會申請審議。該會以據新高鳳醫院八十七年六月
一日出具之殘廢診斷書記載，原告右眼視力為辨手動二十公分，左眼辨手指數（係手
動之誤）三十公分，被告核認其領取殘廢給付後已無法繼續從事農作，自其審定成殘
日八十七年六月一日起逕予退保，並無錯誤，乃駁回其申請審議。原告仍不服，訴經
一再訴願決定，以據被告卷附新高鳳醫院出具之殘廢診斷書記載，原告因兩眼視神經
萎縮及兩眼白內障手術後，兩眼矯正視力，右眼於眼前二十公分處可見手動，左眼於
眼前三十公分處可見手動，無法矯正，依據一般專業醫理，無法分辨農作物與雜草並
至高處摘檳榔，故無法從事農作，其殘廢程度合於殘廢給付標準表第十一項第三等級
，被告自其審定成殘日逕予退保，並無不合，遂駁回其一再訴願，經核並無不妥。原
告仍執前詞提起本件行政訴訟，並主張被告未派員實際了解原告農作能力，即依一般
醫理推斷原告無從事農作能力，逕予退保，實有不當，應依農民健康保險條例第三十
八條規定，另行指定醫院或醫師複檢，方為合法云云。經查：據卷附新高鳳醫院出具
之殘廢診斷書記載，原告因兩眼視神經萎縮及兩眼白內障手術後，兩眼矯正視力，右
眼於眼前二十公分處可見手動，左眼於眼前三十公分處可見手動，無法矯正，此為原
告所不爭執，依據一般專業醫理，無法分辨農作物與雜草，更不可能爬上高處採摘檳
榔，已無法從事農作，堪以認定，原告主張派員實際了解其農作能力，及另行指定醫
院或醫師複檢，核無必要。又原告所提相片七紙，亦無從證明原告有從事農事工作之
能力，是原告所訴核無可採。從而，原處分依法予以退保，暨一再訴願決定遞予維持
，俱無不合，原告起訴論旨，仍執聲明撤銷，難謂有理由，應予駁回。
據上論結，本件原告之訴為無理由，爰依行政訴訟法施行法第二條、行政訴訟法第九
十八條第三項前段，判決如主文。
中    華    民    國      九十      年      九        月    二十一      日
                    最 高 行 政 法 院  第 一 庭
                                審 判 長 法  官      黃  綠  星
                                         法  官      彭  鳳  至
                                         法  官      蔡  進  田
                                         法  官      黃  璽  君
                                         法  官      廖  宏  明
右  正  本  證  明  與  原  本  無  異
                                         法院書記官  彭  秀  玲
中    華    民    國      九十      年      九        月    二十一      日


司法院資訊處製作；財團法人民間司法改革基金會備份。
